【裁判字號】    99,台上,1586
【裁判日期】    990318
【裁判案由】    違反廢棄物清理法等罪
【裁判全文】
最高法院刑事判決            九十九年度台上字第一五八六號
上  訴  人  台灣高等法院檢察署檢察官
被      告  甲○○
            乙○○
            丙○○
上列上訴人等因違反廢棄物清理法等罪案件，不服台灣高等法院
中華民國九十七年三月四日第二審更審判決（九十六年度上更(一)
字第六六九號，起訴案號：台灣台北地方法院檢察署九十一年度
偵字第四三三五、五六三四號、九十二年度偵字第二四五四號）
，提起上訴，本院判決如下：
    主  文
原判決撤銷，發回台灣高等法院。
    理  由
本件原判決以公訴意旨略稱：被告甲○○綽號「小朱」，明知坐
落台北縣新店市○○段小粗坑小段五十之五、五十之十一號土地
（詳細面積及位置均詳如台北縣新店地政事務所民國九十一年十
月九日北縣店地測字第０九一００一五二六九號函所附複丈成果
圖所示），分別係黃和年與中華民國所有，並經台灣省報請行政
院核定公告為山坡地，及水土保持法所稱之山坡地，未經同意不
得作為廢棄物之處理場所，且未依廢棄物清理法規定領有廢棄物
清除、處理許可文件，不得從事廢棄物儲存、清除、處理，竟與
朱昭安（業於九十一年五月二日死亡，另經檢察官不起訴處分）
、被告乙○○、被告丙○○共同基於概括犯意聯絡，自九十年十
一月二十八日起，至同年月三十日止，由朱昭安以每台三十五噸
車輛，一車次廢棄物收取新台幣（下同）一千元之代價，提供上
開土地予甲○○傾倒、堆置廢棄物，甲○○即以每車一千元代價
僱用乙○○駕駛所有之車號ＧＸ－Ｍ二六號營業大貨車，另每車
次二百元代價僱用丙○○駕駛東展交通股份有限公司所有之ＡＤ
－六二九號營業大貨車，共同自台北縣新店市○○路○段二一０
巷口「台北矽谷」工地載運棄土（該棄土未依行政院環境保護署
「營建（建築）廢棄物再利用管理方式」之規定，進行分類作業
處理，而成為一般廢棄物），前往上開地號土地傾倒，從事廢棄
物儲存、處理之工作，造成表土破壞，改變原先地貌，致生水土
流失。嗣於九十一年十一月三十日上午十時三十分，為警在該等
土地當場查獲，並扣得上開營業大貨車二部、挖土機一部、收執
單（即「土尾單」）五張。因認被告等三人均涉有廢棄物清理法
第四十六條第一項第四款、水土保持法第三十二條第一項、山坡
地保育利用條例第三十四條第一項等罪嫌，且有法規競合關係，
依特別法優於普通法，應依上開廢棄物清理法規定論罪科刑云云
。經審理結果，認被告等三人犯罪均屬不能證明，因而維持第一
審諭知被告等三人皆無罪之判決，駁回檢察官在第二審之上訴。
固非無見。
惟查：（一）、本件檢察官起訴被告等三人觸犯廢棄物清理法第
四十六條第一項第四款、水土保持法第三十二條第一項、山坡地
保育利用條例第三十四條第一項等罪嫌，原審審理結果，以上開
黃和年所有土地部分，黃和年已出具委託書同意朱昭安於其上整
地，被告等三人並非明知朱昭安無權，而依朱昭安之指示傾倒廢
土於該地，又上開國有與私有土地間並無明確界址，且被告等人
分別僅為於上開土地現場管制車輛進出之人及載運廢土之司機，
關於傾倒廢土之場所，常依他人指示為之，並無決定權，故彼等
所辯不知不得於上開處所傾倒廢土及上開部分土地為國有云云，
尚堪採信，再本件並無證據證明被告等三人所為已致生水土流失
之結果，因認不能證明被告等三人有起訴書所載犯行，為其論據
。是原判決顯僅就被告等三人被訴水土保持法第三十二條第一項
、山坡地保育利用條例第三十四條第一項等罪嫌部分，如何不成
立犯罪，加以論述。至被告等三人被訴觸犯廢棄物清理法第四十
六條第一項第四款未領有廢棄物處理許可文件而清理廢棄物罪部
分，原判決僅於理由臚列丙○○於偵查中檢察官訊問其是否有政
府核准之清除廢棄物許可文件時，陳稱依其所從事之行業，從不
過問有無得到許可等語（見原判決第六頁第六、七行），與甲○
○於偵查中檢察官訊問其受僱之土方公司是否取得任何政府許可
經營廢棄物清除業務時，所述「應該有」及其棄土係出於朱昭安
之主動要求等語（見原判決第六頁第十八至二十二行），至對該
等供詞應如何取捨、是否足資判斷被告等三人有無被訴未領取許
可文件，非法清理廢棄物之犯行及其應均為無罪之心證理由等，
原判決則無隻字片語之說明，顯有判決理由嚴重不備之違法。（
二）、本件被告等三人與謝德勳是否領有許可清理廢棄物文件，
被告等於上開土地傾倒廢土，是否依謝德勳之指示所為等各項疑
慮，均攸關被告等被訴違反廢棄物清理法犯行之判斷。而甲○○
於檢察官偵查中，已自承其受僱於一不知名稱土方公司，台北矽
谷工地載運廢土之運費均向其請領，本件廢土載至上開直潭段小
粗坑小段土地傾倒，係因朱昭安至工地向其索取廢土以供栽種，
其應允之，且因該工地之廢土本即應予清運，故運費仍由其公司
支付等情（見第四三三五號偵查卷第八十七、八十八頁）；證人
謝德勳於第一審則具結證稱其承包新店矽谷工地挖棄土工程，挖
取之棄土須傾倒於一定處所即桃園，對本件至新店土地傾倒廢土
一事，並不知情，其未曾囑甲○○至新店直潭土地倒土等語（見
第一審卷第一九一頁、第一九二頁）；另乙○○、丙○○於第一
審一致陳稱載土至遭警查獲之現場，係遵甲○○之囑咐所為，當
日係跟隨其前方五部車輛行駛，謝德勳與其素未謀面，亦未曾交
代其傾倒廢土之地點等語（見第一審卷第一九九、二００頁）。
依上開證言參互以觀，被告等所述及證人證言，均始終未曾言及
謝德勳同意更改原桃園之棄土地點，且至上開新店土地傾倒廢土
，而似係甲○○自行決定應允朱昭安之要求，指示運土司機至上
開土地傾倒廢土。甲○○嗣後於法院審理中雖翻異前詞，改稱：
上開土地地主向其索取廢土，其無法決定，乃請示謝德勳，而經
謝德勳同意，由其告知司機將廢土倒在新店直潭段等語，然非但
與其上揭偵查中之初供不盡相符，核與謝德勳、乙○○及丙○○
上開供詞，似亦有扞格，能否謂上開初供可採，非無疑慮，自應
進一步調查釐清。雖原審已再度訊問被告等三人，而除甲○○仍
為與上開更易之詞相同意旨之陳述外，乙○○及丙○○亦均翻易
前詞，改稱係受謝德勳委託「一專門叫車之人」囑咐前往載運廢
土等語。乃原審未就該受謝德勳委託而通知乙○○及丙○○載土
之人，查證乙○○及丙○○所言之真實性，亦未比較上開互不一
致之陳述，說明其取捨之心證理由，即憑各該翻異之詞，並以倒
土地點僅攸關謝德勳之利益，非受僱之被告等三人關切之重點，
逕認謝德勳所稱不知情一節，殊值懷疑而捨棄不採，然就倒土地
點何以僅攸關謝德勳之利益，此與甲○○是否擅自應允朱昭安之
要求而指示司機運土至上開新店土地傾倒之判斷有何關聯等各節
，均未為必要之闡述，其理由不備之違法猶然存在。以上，或為
檢察官上訴意旨所指摘，或係本院得依職權調查之事項。原判決
上述之違背法令影響於事實之確定，本院無可據以為裁判，應認
原判決有發回更審之原因。
據上論結，應依刑事訴訟法第三百九十七條、第四百零一條，判
決如主文。
中    華    民    國  九十九  年    三    月   十八   日
                      最高法院刑事第四庭
                          審判長法官  張  淳  淙
                                法官  劉  介  民
                                法官  蔡  彩  貞
                                法官  陳  世  雄
                                法官  魏  新  和
本件正本證明與原本無異
                                      書  記  官
中    華    民    國  九十九  年    三    月  二十六  日
                                                      K

司法院資訊處製作；財團法人民間司法改革基金會備份。
